臺灣高等法院臺南分院刑事裁定
110年度毒抗字第646號
抗  告  人
即  被  告  甲○○





上列抗告人因聲請強制戒治案件，不服臺灣臺南地方法院中華民
國110年7月23日裁定(110年度毒聲字第714號)，提起抗告，本院
裁定如下：
    主  文
抗告駁回。
    理  由
一、本件抗告意旨略以：抗告人即被告甲○○（下稱抗告人）不服
    原審裁定提起抗告，理由如下：㈠抗告人入所勒戒，生活作
    息均依所方規定，並無違規行為，保持與家人聯絡會客，家
    庭支持度高，而原審以前科評分紀錄來裁定戒治，抗告人深
    感不公。㈡抗告人入監已半年，而後須接續執行另案9年7月
    、8年有期徒刑之合併刑期15年以上，根本無機會接觸毒品
    ，而原審卻以有繼續施用之傾向來裁定戒治，對此抗告人深
    感不服。在此懇請貴院撤銷原裁定，讓抗告人能儘快返回監
    所接續執行云云。
二、按觀察、勒戒後，檢察官或少年法院（地方法院少年法庭）
    依據勒戒處所之陳報，認受觀察、勒戒人無繼續施用毒品傾
    向者，應即釋放，並為不起訴之處分或不付審理之裁定；認
    受觀察、勒戒人有繼續施用毒品傾向者，檢察官應聲請法院
    裁定或由少年法院（地方法院少年法庭）裁定令入戒治處所
    強制戒治，其期間為6個月以上，至無繼續強制戒治之必要
    為止，但最長不得逾1年，毒品危害防制條例第20條第2項定
    有明文。且關於有無繼續施用毒品傾向之評估標準，法務部
    因應修法後之實務狀況，已於110年3月26日以法矯字第1100
    6001760號函修正頒布「有無繼續施用毒品傾向評估標準紀
    錄表」、「有無繼續施用毒品傾向評估標準評分說明手冊」
    （下稱「修訂後之評估標準」），係以㈠前科紀錄與行為表
    現、㈡臨床評估、㈢社會穩定度三項合併計算分數，其中之「
    前科紀錄與行為表現」係依毒品犯罪相關司法紀錄、首次毒
    品犯罪年齡、其他犯罪相關紀錄、入所時尿液毒品檢驗、所
    內行為表現；「臨床評估」係物質使用行為、合法物質濫用
    、使用方式、使用年數、精神疾病共病（含反社會人格）、
    臨床綜合評估（含病識感、動機、態度、就醫意願）；「社
    會穩定度」則係依工作、家庭等；作為判斷分數之依據。判
    定者判定前科紀錄與行為表現、臨床評估及社會穩定度合計
    3 項分數，固係供為判定者判定「有無繼續施用毒品傾向」
    之審酌標準，但非唯一標準。每一大項皆有靜態因子與動態
    因子。先以靜態因子分數評分，靜態因子分數總分在60分（
    含）以上為「有繼續施用毒品傾向」；60分以下，與動態因
    子分數相加，如果總分在60分（含）以上，為「有繼續施用
    毒品傾向」，且與修正前之評估標準最大不同在於就前科紀
    錄部分設有配分上限。而被告有無「繼續施用毒品傾向」，
    係依具體個案之臨床實務及相關事證等情綜合判定，有其相
    當之專業依據及標準，且涉及專門醫學，又衡酌強制戒治之
    目的，係為協助施用毒品者戒斷毒品之心癮及身癮所為之一
    種保安處分類型，該評估標準係將與判斷有無繼續施用傾向
    之相關因素加以列舉及量化，適用於每一位受觀察、勒戒處
    分之人，具一致性、普遍性、客觀性，以利執法者判定受勒
    戒人有無繼續施用毒品傾向，倘其評估由形式上觀察，無擅
    斷或濫權等明顯不當之情事，法院宜予尊重。
三、查抗告人前曾因施用毒品案件，經原審法院裁定送強制戒治
    ，執行後因認無繼續戒治之必要，經原審法院裁定停止戒治
    付保護管束，於民國91年11月5日保護管束期滿執行完畢；
    其又因於前次強制戒治執行完畢後，3年後再犯施用第一、
    二級毒品之罪，經原審以109年度毒聲字第293號裁定送觀察
    、勒戒，嗣於法務部○○○○○○○○○○附設勒戒處所執行觀察、勒
    戒後，經上開勒戒處所醫療人員依「前科紀錄與行為表現」
    、「臨床評估」、「社會穩定度」等項目評分，靜態因子與
    動態因子總分合計72分，評估其有繼續施用毒品傾向乙情，
    此有原審109年度毒聲字第293號裁定、臺灣高等法院被告前
    案紀錄表、法務部○○○○○○○○○○110年7月19日高女戒衛字第11
    007002070號函暨有無繼續施用毒品傾向證明書、有無繼續
    施用毒品傾向評估標準紀錄表（臺灣臺南地方檢察署109年
    度毒偵字第2457號卷第103頁正面、第104頁正反面）在卷足
    憑。依上開有無繼續施用毒品傾向評估標準紀錄表之記載，
    抗告人在㈠前科紀錄與行為表現方面評分26分（靜態因子26
    分：①毒品犯罪相關司法紀錄13筆〈5分/筆、上限10分〉10分②
    首次毒品犯罪年齡20歲以下10分③其他犯罪相關紀錄3筆〈2分
    /筆、上限10分〉6分④入所時尿液毒品檢驗無藥物反應0分；
    動態因子0分：⑤所內行為表現〈無違規〉0分），㈡在臨床評估
    方面評分46分（靜態因子32分、動態因子14分），㈢在社會
    穩定度方面得分0分（靜態因子0分、動態因子0分），靜態
    因子得分合計58分，動態因子得分合計14分，靜態因子與動
    態因子總分合計72分；而依前述法務部與衛生署共同修正之
    「有無繼續施用毒品傾向評分標準評分說明手冊」所定判定
    原則，得分在60分以上者，即可判定為有繼續施用毒品傾向
    。茲抗告人之得分為72分，已逾60分，故而判定有繼續施用
    毒品傾向。上開判定結果係依主管機關訂頒之評估基準進行
    ，在客觀上並無逾越裁量標準，且上開判定結果是由專業醫
    師依前開評估基準所為之專業判斷，上揭評估除詳列各項靜
    態因子、動態因子之細目外，並有各細目之配分、計算及上
    限，並非評估之醫師所得主觀擅斷，是該評估標準紀錄表乃
    係該勒戒處所相關專業知識經驗人士於抗告人執行觀察、勒
    戒期間，依其本職學識綜合上開各節評估，具有科學驗證而
    得出抗告人有繼續施用毒品傾向之結論，所為評估應屬可信
    ，則法務部○○○○○○○○○○判定抗告人有繼續施用毒品之傾向，
    顯非無據。抗告人空泛所指無違規、家庭支持度高、法院僅
    以前科紀錄評分、本件裁定不公云云，洵非可採。
四、至抗告意旨所指抗告人尚有長期刑期待執行根本無機會接觸
    毒品，而原審卻以有繼續施用之傾向來裁定戒治，對此抗告
    人深感不服云云，按毒品危害防制條例規定強制戒治之目的
    ，既係因施用毒品成癮者，其心癮不易戒除，難以戒絕斷癮
    ，致其再犯率均偏高，故有持續收容於戒治處所施以強制戒
    治之必要。是毒品危害防制條例第20條第2項關於強制戒治
    之規定，係屬強制規定，只要觀察、勒戒後，經評定有繼續
    施用毒品傾向者，檢察官即應聲請法院裁定令入戒治處所強
    制戒治，並無例外。且毒品危害防制條例所規定之觀察、勒
    戒或強制戒治處分，性質上為禁戒處分，屬於保安處分之一
    種，其立法意旨在幫助施用毒品者戒除毒癮，該處分之性質
    非為懲戒行為人，而係為消滅行為人再次施用毒品之危險性
    ，目的係在戒除行為人施用毒品身癮及心癮之措施，故觀察
    、勒戒之執行，其重點在「評估」應否受強制治療之可能性
    ，並依其結果有不起訴處分之優遇，亦係提供行為人改過自
    新之機會，此乃係刑罰之補充制度，從而毒品危害防制條例
    本身所規定之觀察、勒戒及強制戒治等保安處分，雖兼具自
    由刑之性質，卻有刑罰不可替代之教化治療作用，並非刑事
    處罰，二者性質及執行目的均不同。再以，抗告人前經原審
    裁定令入勒戒處所觀察、勒戒，既經專業評估有繼續施用毒
    品傾向，無法戒斷毒癮，而「有無繼續施用毒品傾向」之判
    定，顧名思義當依吸毒者成癮之程度如何判斷之，施用毒品
    之次數愈高，成癮性愈高，再犯率如何，不言可喻；其他犯
    罪相關司法紀錄亦關乎行為人守法之人格特質，與犯罪之處
    罰應考慮行為人之行為，及行為人之人格屬性並不完全相同
    ，則過去施用毒品及其他犯罪之司法紀錄不失為可資判斷有
    無繼續施用傾向之資料之一，不生雙重評價問題，非僅以其
    司法前科紀錄為斷；何況前開評估之毒品犯罪相關司法紀錄
    、其他犯罪相關紀錄計分方式均已設限最高上限為10分，亦
    無不合理之情形。又毒品危害防制條例規定強制戒治之目的
    ，既係因施用毒品成癮者，除需治療其身癮發作時之戒斷症
    狀，尚需在解除其身癮後，戒除其對於毒品的心理依賴，故
    有持續收容於戒治處所施以強制戒治之必要，是該條例第20
    條第2項關於強制戒治之規定，係屬強制規定，只要觀察、
    勒戒後，經評定受觀察、勒戒人有繼續施用毒品傾向者，檢
    察官即應聲請法院裁定受觀察、勒戒者令入戒治處所強制戒
    治。被告雖自認為無需戒治治療，但於執行觀察、勒戒期間
    ，既經專業評估有繼續施用毒品傾向，已如前述，即應依法
    裁定施以強制戒治。
五、綜上所述，原審因而依檢察官之聲請，適用毒品危害防制條
    例第20條第2 項後段之規定，裁定令入戒治處所施以強制戒
    治，其期間為6 個月以上，至無繼續強制戒治之必要為止，
    但最長不得逾1 年，經核並無不合。抗告意旨以上開理由提
    起本件抗告，指摘原裁定不當，依前所述，非有理由，其抗
    告應予駁回。
據上論斷，應依刑事訴訟法第412 條，裁定如主文。
中　　華　　民　　國　　110 　年　　8 　　月　　10　　日
                  刑事第二庭    審判長法  官  陳顯榮
                                      法  官  陳弘能
                                      法  官  黃裕堯
以上正本證明與原本無異。
不得再抗告。
　　　　　　　　　　　　　　　　　　　書記官  蔡孟芬
中　　華　　民　　國　　110 　年　　8 　　月　　10　　日